【裁判字號】    92,上訴,990
【裁判日期】    920724
【裁判案由】    誣告
【裁判全文】
臺灣高等法院高雄分院刑事判決                    九十二年度上訴字第九九號
    上  訴  人  臺灣高雄地方法院檢察署檢察官
    被      告  甲○○
    選任辯護人  郭家駿
右上訴人因被告誣告案件，不服臺灣高雄地方法院九十二年度訴字第二五四號中華民
國九十二年四月三十日第一審判決（起訴案號：臺灣高雄地方法院檢察署九十一年度
偵緝字第一六八０號），提起上訴，本院判決如左：
      主  文
上訴駁回。
    理  由
一、公訴意旨略以：被告甲○○係告訴人乙○○之前夫，被告甲○○於民國八十五年
    四月二十九日，提供高雄縣鳳山市○○路○段二六二巷二號之房屋及基地一戶，
    向泛亞銀行高雄分行申請貸款新台幣（下同）三百九十五萬元，並由告訴人乙○
    ○及其妹林雯鳳、林雯殿為連帶保證人，上揭貸款申貸時係由被告甲○○本人與
    告訴人乙○○同時至泛亞銀行高雄分行辦理對保，並由被告甲○○於申請書上簽
    名、用印，經泛亞銀行高雄分行審核通過，始准予撥款；嗣因雙方感情生變，並
    於八十五年十二月三十日協議離婚，被告甲○○明知其有向泛亞銀行高雄分行申
    貸款項，竟意圖使告訴人乙○○受刑事處分，向臺灣高雄地方法院檢察署檢察官
    提出告訴，以：「告訴人乙○○於八十五年四月二十九日，冒用被告之名義為借
    款人，並偽造、盜刻被告之署押、印章，向泛亞銀行高雄分行貸款七百九十萬元
    ，致生損害於被告」等情，指控告訴人涉有偽造文書罪嫌，經該署檢察官以八十
    九年度偵字第二二０二八號、二二一六六號開始偵辦，因認被告甲○○涉有刑法
    第一百六十九條第一項之誣告罪嫌云云。
二、本件公訴人認被告甲○○涉有上開誣告犯行，係以證人即泛亞銀行高雄分行承辦
    人江全信之證詞，並參酌泛亞銀行高雄分行九十年四月三日（九十）泛高發字第
    六三一號函、借款申請書、放款借據、約定書及相關傳票資料等影本資料，足認
    被告甲○○確有向泛亞銀行高雄分行申貸款項，並親自對保，竟仍對告訴人乙○
    ○為不實之指控，其有誣告之意圖甚明，為主要論據；上訴人即被告甲○○並未
    於本院審判期日到庭，惟其於本院調查時矢口否認有何誣告之犯行，並辯稱：我
    第一次確實有與乙○○去銀行辦貸款，當時是八十年左右，那次我是當借款人，
    借款是四百萬元，是向泛亞銀行借的。我於八十一年離開家，只有帶走身分證，
    印章及其他東西都留在家裡，我不知道她拿我的印章去做過何事，所以我根本就
    沒有去辦過八十五年這次的貸款。八十五年四月二十九日該次的申請書，不是我
    寫的，而且字是用拼湊的，上面的簽名根本就不是我簽的，我依泛亞銀行提供之
    借款申請書及調查表，誤認該八十五年四月二十九日之貸款申請書係告訴人所偽
    造，才對告訴人乙○○提出偽造文書之告訴，並無誣告之犯意等語。
三、按犯罪事實應依證據認定之，無證據不得推定其犯罪事實；又不能證明被告犯罪
    者，應諭知無罪之判決，刑事訴訟法第一百五十四條及第三百零一條第一項分別
    定有明文。次按誣告罪之成立，以意圖他人受刑事處分虛構事實而向該管公務員
    申告為其要件，故其所訴事實，雖不能證明係屬實在，而在積極方面尚無證據證
    明其確係故意虛構者，仍不能遽以誣告罪論處（最高法院四十六年台上字第九二
    七號判例參照），又刑法上之誣告罪，以意圖他人受刑事處分，虛構事實而向該
    管公務員申告為其要件。所謂虛構事實，係指明知無此事實而故意捏造者而言，
    若係出於誤認、誤解或懷疑有此事實，或所為告訴，旨在脫卸自己之罪責者，均
    難謂與誣告罪之構成要件相符（最高法院八十四度台上字第二○八三號判決意旨
    參照）；經查：
（一）被告甲○○於八十九年九月二十九日向臺灣高雄地方法院檢察署告訴乙○○涉
      有偽造文書罪嫌，經該署以八十九年度偵字第二二一六六號偵查，其告訴內容
      略稱：告訴人與被告原係夫妻，事後雙方協議離婚，被告於爭取監護權訴訟中
      發現告訴人於八十五年四月二十九日，冒用被告之名義為借款人，並偽造、盜
      刻被告之署押、印章，向泛亞銀行高雄分行貸款七百九十萬元，致生損害於告
      訴人，因認告訴人涉有刑法第二百十條、第二百十六條之偽造文書罪嫌等語，
      業經原審依職權調閱上開案卷查證屬實；觀諸被告甲○○上開告訴內容，其係
      認為自己並未於八十五年四月二十九日向泛亞銀行高雄分行借款，然卻有上開
      借款資料，而認係告訴人冒用其名義借款。
（二）由前述被告所提之告訴狀，被告係認為八十五年間告訴人有偽造其名義向泛亞
      銀行借款七百九十萬元，然經公訴人向泛亞銀行高雄分行函查被告於八十五年
      間之借款資料，據該行函覆稱：「二、經查甲○○於八十五年四月二十九日提
      供門牌號碼座落於高雄縣鳳山市○○路○段二六二巷二號房屋及基地壹戶向本
      行申貸新台幣三九五萬元整之貸款一筆，並非貴署來函之三筆貸款，且此一貸
      款已先後於八十五年六月十七日還款新台幣一百七十萬元整、八十五年八月五
      日還款新台幣二二五萬元整：：：」等語，此有泛亞銀行高雄分行九十年四月
      三日（九十）泛高發字第六三一號函在卷可稽。是依上開函文，八十五年四月
      以被告名義借款之金額僅有三百九十五萬元，是被告於告訴狀中認告訴人總共
      向銀行借款七百九十萬元，顯係將後二筆還款誤認為亦係借款，核先敘明。經
      查被告確曾於八十二年二月二十二日向泛亞銀行借款四百萬元，此據被告甲○
      ○供承在卷，復經原審依職權向泛亞銀行查證無訛，有泛亞銀行高雄分行九十
      二年四月七日（九十二）泛高發字第七九二號函及所附貸款資料在卷可憑，是
      被告辯稱其僅有一次向泛亞借款四百萬元等語，尚非無據。而八十二年該筆貸
      款係簽訂一年期限，邇後係每年辦理延期一事，復據告訴人陳明在卷（見原審
      卷第五十三頁），而被告於前述告訴狀中既認八十五年之貸款金額為七百九十
      萬元，則其主觀上自無聯想到八十五年之該筆貸款即是八十二年之展期貸款，
      是被告主觀上應係誤認八十五年之貸款為新貸款，而提出偽造文書告訴。
（三）證人江全信於原審審理時雖證稱：「（八十五年四月份的借款申請書，是否是
      你經手？）是，該份是不需要本人親自來辦理，但是要由本人親自簽名，印章
      也是要親自蓋。放款借據及契約書也都是要本人親自簽名及蓋章。這件我的確
      有在現場看他們簽名及蓋章」等語（見原審卷第四十二至四十三頁），惟證人
      江全信係本件貸款之經辦人員，其本負有辦理貸款案件之相關對保程序之義務
      ，故證人江全信前述所證稱當時確有要求借款人及相關保證人親自簽名蓋章云
      云，是否可採，仍不可斷然採信，則八十五年四月之借款申請書、放款借據、
      約定書上被告之簽名及蓋章是否即為被告於八十五年四月二十九日至銀行親自
      為之，而非於八十二年二月間辦理借款之際，為便利而已填妥，即有可疑。而
      據告訴人於原審審理時係指稱：「八十四年做生意有問題，被告就到台中去，
      之後就沒有回高雄」、「八十二年該次簽完之後，好像把印章留存在銀行，我
      現在想起來，銀行應該沒有來找我們辦理延期。八十年我有幫被告擔保另一次
      五十萬元，這次我們也有一起到場。所以我們只有八十年、八十二年一起到銀
      行對保過。四百萬元的借款，是八十二年就已經借款，不是八十五年借款的、
      「（對八十五年的借據，有何意見？）這些都是我們的字跡沒有錯。所以應該
      是八十二年辦理的時候就一起簽的。我們也沒有留存所有相關貸款資料。八十
      五年四月被告並沒有與我們一起到銀行對保。八十五年四月份該次應該單純只
      是展期，被告以為我們用他的名義另外借款三百多萬」等語（見原審卷第五十
      三至五十四頁），則依告訴人之指述，被告於八十四年間即離開高雄，於八十
      五年四月間確實沒有到泛亞銀行辦理對保，核與被告前開所辯並未於八十五年
      四月二十九日向泛亞銀行高雄分行借款等情相符，是被告主觀上既誤認八十五
      年之貸款為新貸款且金額高達七百九十萬元，又其於八十五年四月間確未曾至
      銀行對保，因而懷疑八十五年之貸款申請書係告訴人所偽造，致對告訴人提出
      偽造文書之告訴，尚非全然無因，與蓄意捏造情節而誣告之構成要件有間。故
      被告於前述對告訴人指訴涉犯刑法偽造文書罪嫌，既非出於誣告之故意，復無
      虛構事實，所為自與刑法誣告罪之構成要件有間，此外復查無其他證據足資證
      明被告有公訴人所指之誣告犯行，揆諸首揭法條及判例意旨說明，要屬不能證
      明被告犯罪。
四、原審因而為被告甲○○無罪之諭知，經核尚無不合，公訴人循告訴人乙○○之請
    求，以被告仍應負誣告罪責，提起上訴，指摘原判決不當，為無理由，應予駁回
五、被告甲○○經合法傳喚，無正當理由不到庭，爰不待其陳述逕行判決。
據上論結，應依刑事訴訟法第三百六十八條、第三百七十一條，判決如主文。
本案經檢察官陳新慶到庭執行職務。
中    華    民    國      九十二      年      七      月     二十四   日
                              臺灣高等法院高雄分院刑事第七庭
                                  審判長法官  李春昌
                                        法官  莊飛宗
                                        法官  黃憲文
右正本證明與原本無異。
如不服本判決應於收受本判決後十日內向本院提出上訴書狀，其未述上訴理由者，
並得於提起上訴後十日內向本院補提理由書狀（均須按他造當事人之人數附繕本)「
切勿逕送上級法院」。
                                      書記官  黃英彥
中    華    民    國      九十二      年      七      月     二十四   日


司法院資訊處製作；財團法人民間司法改革基金會備份。
